臺灣嘉義地方法院民事判決
111年度訴字第275號
原      告  張輝龍  
訴訟代理人  向文英律師
被      告  李桂明  


訴訟代理人  林芳榮律師
上列當事人間請求拆屋還地事件，本院於民國111年6月28日言詞
辯論終結，判決如下：
    主  　　文
一、被告應將坐落嘉義縣○○市○○段○○○段○○○地號土地上如附圖所
    示編號Ｃ，面積16平方公尺之磚造蓋鐵皮平房及如附圖所示
    編號Ｆ，面積176平方公尺之磚木造平房拆除清空，並將土地
    返還原告與全體共有人。
二、本判決第一項於原告以新臺幣拾玖萬貳仟元供擔保後，得假
    執行。但被告以新臺幣伍拾柒萬陸仟元為原告預供擔保後，
    得免為假執行。
三、訴訟費用由被告負擔。
　　事實及理由
一、原告起訴主張：
㈠、緣坐落嘉義縣○○市○○段○○○段000地號土地（下稱系爭土地）
    ，為原告與訴外人即其他共有人張錦文、張錦昌所共有。而
    被告於系爭土地上有無權占有如附圖所示編號G鐵造涼棚、
    編號Ｆ之磚木造平房、編號Ｃ之磚造房屋（編號Ｆ、Ｃ建物，原
    起造人為訴外人即被告之祖父李慶，於李慶死亡後由訴外人
    即被告之父李青松繼承取得，李青松死亡後由被告繼承取得
    ，門牌號碼為嘉義縣○○市○○里00號，稅籍號碼為0000000000
    0，下稱系爭房屋）之情形。
㈡、嗣於109年間，因被告之母居住系爭房屋，被告表明有意與原
    告協商拆還乙事，故原告針對系爭房屋部分即暫緩訴訟，僅
    先就其中附圖編號E部份之磚木造平房以及被告興建附圖所
    示G部分之鐵造涼棚及B部分鐵皮屋提起拆屋還地訴訟，此經
    本院109年度朴簡字第219號民事判決原告勝訴確定在案。詎
    經原告再度請求被告拆遷系爭房屋，被告均置之不理。為此
    ，原告基於所有權人之地位，爰依民法第767條前段、中段
    及第821條之規定，提起本訴。
㈢、並聲明：
１、被告應將坐落嘉義縣○○市○○段○○○段000地號土地上如附圖所
    示編號C，面積16平方公尺之磚造蓋鐵皮平房及如附圖所示
    編號F，面積176平方公尺之磚木造平房拆除清空，並將土地
    返還原告與全體共有人。
２、原告願供擔保，請准宣告假執行。
３、訴訟費用由被告負擔。
二、對被告答辯之主張：
㈠、系爭土地原係訴外人即原告先祖張義所有，經張義贈與其應
    有部分四分之一予訴外人即原告之父張春成，張春成死亡後
    ，由原告張輝龍於民國60年6月23日繼承登記，並取得系爭
    土地應有部分四分之一，原告復於109年5、9月間陸續向其
    他共有人購買應有部分。
㈡、又依據本院109年朴簡字第219號民事案件中由當年訴外人被
    告之祖父李慶所出具之答覆書觀之，內容早已陳述系爭房屋
    為四十幾年間重新興建，且土地所有權人不同意興建；另根
    據被告提出之「定著物之部標示」文件，係顯示為「木造瓦
    葺」與現有系爭建物為磚木造平房不同，顯然未取得原告與
    其他共有人同意時，被告祖父李慶等於原有建物拆除後再行
    建造，益徵建物早已拆除重蓋；且即使無重新建蓋，即是否
    自日據時代即已存在，與使用系爭土地有無合法權源，並無
    必然關聯性，更無法證明有取得共有人同意興建，難以此即
    認原告使用系爭土地有正當權源。
三、被告之答辯：
㈠、緣於民國32、34年間，訴外人即被告之祖父李慶應訴外人即
    系爭土地之原共有人張清泉所請，與李慶所有之409地號農
    地，交換使用，由李慶在系爭土地建築系爭房屋，並由張清
    泉耕種409地號，直到張清泉死亡為止。故李慶當年所建之
    系爭房屋，應係合法之建築。而原告係於109年6月9日始因
    買賣關係取得系爭土地所有權，且原告在買賣當時，明知系
    爭房屋已經存在，建物既係合法建築，原告繼受系爭土地，
    自應受拘束。
㈡、且系爭房屋所有權，依法應屬於原建築人李慶所有，現課稅
    繳稅之人並非原始建築人，如認建物有無權占有，應以原始
    建築人為對象，當事人始為適格。
㈢、並聲明：
１、原告之訴駁回。
２、訴訟費用由原告負擔。
３、如有不利判決，願供擔保，免予假執行。
四、本院之判斷：
㈠、按所有人對於無權占有或侵奪其所有物者，得請求返還之。
    對於妨害其所有權者，得請求除去之。有妨害其所有權之虞
    者，得請求防止之。又各共有人對於第三人，得就共有物之
    全部為本於所有權之請求。但回復共有物之請求，僅得為共
    有人全體之利益為之。民法第767條第1項、第821條分別定
    有明文。又以無權占有為原因，請求返還所有物之訴，被告
    對原告就其物有所有權存在之事實無爭執，而僅以非無權占
    有為抗辯者，原告於被告無權占有之事實，無舉證責任。被
    告應就其取得占有，係有正當權源之事實證明之。如不能證
    明，則應認原告之請求為有理由（最高法院72年度臺上字第
    1552號判決要旨參照）。
㈡、兩造均分別為系爭土地其中之一部分共有人，系爭房屋建於
    系爭土地之上，如附圖所示編號C建物，面積16平方公尺，
    為磚造蓋鐵皮平房，如附圖所示編號F建物，面積176平方公
    尺，為磚木造平房，且系爭房屋均未辦理保存登記，系爭建
    物為被告之祖父李慶所建，並非被告所建，而李慶已過世，
    且自110年3月22日本院朴子簡易庭110年度朴簡字第219號（
    下稱朴簡字第219號）現場履勘系爭建物未有所變更，此為
    兩造所未爭執，並有系爭土地第一類登記謄本及異動索引、
    附圖、本院110年3月22日現場勘驗筆錄、照片3張、本院朴
    簡字第219號判決附卷可稽（見本院卷第23至41、45至46、6
    9至77頁，朴簡字第219號卷㈠第238至240頁），且經本院調
    閱朴簡字第219號卷核閱屬實，可認為真實。
㈢、所謂事實上處分權，係指對建物無所有權而對之有事實上處
    分權能而言。系爭房屋為李慶所建，未辦保存登記，無所有
    權之概念，但仍有事實上處分權（最高法院107年度台上字
    第1437號、96年度台上字第1406號判決參照）。系爭房屋由
    李慶原始取得，然李慶已過世，且被告於本院辯論時自陳：
    我要買賣不用經過別人同意，且兩造均未有所爭執（見本院
    卷第102、114頁），足認被告對於系爭房屋有事實上處分權
    。原告以系爭房屋有事實上處分權之被告為本件起訴對象，
    當無違誤，被告主張應以系爭房屋原始起造人李慶為起訴對
    象，自非可採。
㈣、按當事人主張有利於己之事實，應負舉證責任，民事訴訟法
    第277條第1項前段定有明文。被告主張原告係於109年6月9
    日始取得系爭土地所有權，且原告在取得所有權當時，明知
    系爭房屋已經存在，建物既係合法建築，原告繼受系爭土地
    ，自應受拘束因而不能拆除云云。前開被告所主張之事實，
    屬有利於己之事實，依民事訴訟法第277條第1項，當由被告
    負舉證責任。但被告並未指出系爭房屋合法蓋於系爭土地上
    之原因關係為何，並就該原因關係舉證證明，本院自無從審
    酌被告主張是否為真。縱認被告主張其房屋存在於土地多年
    ，係因兩造之祖上協議交換耕地為其房屋合法存在之事實，
    且原告亦就有交換耕地乙節並未有所爭執。惟該一事實僅能
    證明兩造之祖上有協議交換耕地，並無法證明兩造之祖上有
    協議交換耕地後可以興建房屋，而系爭房屋存在系爭土地多
    年，亦不能證明系爭房屋存在於系爭土地有合法之權源。既
    無合法權源，則不能以系爭房屋存在多年即認定原告不得對
    系爭房屋主張拆除。
㈤、被告雖主張系爭房屋存在及其之使用均為合法，所以原告不
    能主張拆除云云。然建物本身合法、使用及權利取得合法與
    建物座落於土地上是否有正當權源係屬二事。申言之，所謂
    建物合法，係指建物是否有經過保存登記、是否有使用執照
    ，建築執照等問題，而建物是否合法座落於其所在之土地上
    ，則要判斷建物是否有權座落。本件原告係主張系爭房屋無
    權座落系爭土地，並非主張建物是否合法。是以，被告此一
    主張無法作為對其有利認定之依據。　
㈥、綜上，被告並未指出並舉證系爭房屋座落系爭土地之合法權
    源，原告以全體共有人之利益請求被告拆除系爭房屋並返還
    系爭房屋所占有之土地與共有人全體，揆之前開見解，應屬
    有理由，應予准許。
㈦、另被告主張原告系爭土地之應有部分是買賣取得，原告主張
    其先以繼承取得部分應有部分，後再以買賣取得，然不論原
    告係如何取得，原告於起訴時為系爭土地共有人，自可以全
    體共有人之利益起訴，原告如何取得系爭土地之應有部分與
    本件爭點無涉，附此敘明。　　
五、綜上所述，本件被告係無正當權源占有系爭土地並於其上興
    建系爭房屋，則本件原告依民法第767條第1項、第821條規
    定，起訴請求拆除座落系爭土地之系爭建物並返還予全體共
    有人為有理由，應予准許。
六、兩造均陳明願供擔保，分別聲請宣告假執行及免為假執行，
    此就原告勝訴部分，經核尚無不合，爰以起訴時核定各該建
    物之價額酌定相當之擔保金額分別准許之。
七、本件為判決之基礎已臻明確，原告其餘之陳述及所提其他證
    據，經本院斟酌後，認為均於判決之結果無影響，亦與本案
    之爭點無涉，自無庸逐一論述，併此敘明。
八、據上論結，原告之訴為有理由，依民事訴訟法第385條第1項
    前段、第78條、第85條第2項、第390條第2項、第392條，判
    決如主文。
中　　華　　民　　國　　111 　年　　7 　　月　　26　　日
                  民事第一庭　法　官　唐一强
以上正本係照原本作成。
如對本判決上訴須於判決送達後20日內向本院提出上訴狀。
如委任律師提起上訴者，應一併繳納上訴審裁判費。
中　　華　　民　　國　　111 　年　　7 　　月　　26　　日
                              書記官  吳佩芬 
　　　　　　　
附圖：110年2月26日110年朴測土字第032900號複丈成果圖（複
　　　丈日期：110年5月11日，110年7月1日發給）